臺灣高等法院臺中分院刑事判決　　　　100年度上訴字第278號
上　訴　人
即　被　告　張漢昌
選任辯護人　劉思顯律師
上列上訴人因毒品危害防制條例案件，不服臺灣臺中地方法院98
年度訴字第3999號中華民國99年11月18日第一審判決（起訴案號
：臺灣臺中地方法院檢察署98年度偵字第23702、24403號），提
起上訴，本院判決如下：
    主  文
上訴（即販賣第一級毒品予林正明部分）駁回。
    事  實
一、張漢昌（綽號竹筍）前於民國八十八年間，因販賣及施用第
    二級毒品案件，經臺灣彰化地方法院以八十八年度訴字第三
    四一號判決各判處有期徒刑五年、七月，並定應執行刑為有
    期徒刑五年四月確定，入監執行後，於九十一年六月三日獲
    假釋出監，迄九十三年十一月二日假釋期滿未經撤銷而視為
    執行完畢。明知海洛因為毒品危害防制條例第二條第二項第
    一款規定之第一級毒品，依法不得持有、販賣，竟基於販賣
    第一級毒品海洛因以營利之犯意，並以其所有內附門號00
    00000000號（申登人為統一超商）ＮＯＫＩＡ廠牌
    之行動電話（未扣案），作為販賣第一級毒品海洛因之聯絡
    工具。旋於九十八年九月七日零時二十九分許、同日零時五
    十六分許、同日一時十六分許，林正明以其住處之0000
    0000000市內電話，或與吳明華以00000000
    000、00000000000號公共電話，撥打張漢昌
    上開行動電話相互聯繫後，相約在臺中市○○路金沙汽車旅
    館交易，張漢昌隨即駕駛福特銀色自小客車前往，於同日一
    時三十八分許，林正明要吳明華再以0000000000
    0號公共電話撥打張漢昌上開行動電話並確認已抵達後，林
    正明即進入張漢昌車內，以新臺幣（下同）一千元之價格，
    向張漢昌購得重量不詳之第一級毒品海洛因一小包，並當場
    交付一千元予張漢昌收受。嗣因檢警獲報後聲請對張漢昌所
    使用之上開門號行動電話進行通訊監察，因而循線查悉上情
    。
二、案經臺中市政府警察局刑警大隊報請臺灣臺中地方法院檢察
    署檢察官偵查起訴。
    理  由
壹、證據能力方面：
一、按被告以外之人於檢察事務官、司法警察官或司法警察調查
    中所為之陳述，基於實體發現真實之訴訟目的，依第刑事
    訴訟法第一百五十九條之二規定，如與審判中之陳述不符時
    ，經比較結果，其先前之陳述，相對「具有較可信之特別情
    況」，且為證明犯罪事實存否所「必要」者，或於審判中有
    第一百五十九條之三所列死亡等原因而無法或拒絕陳述之各
    款情形之一，經證明其調查中所為陳述絕對「具有可信之特
    別情況」，且為證明犯罪事實之存否所「必要」者，亦例外
    地賦與證據能力。查本案證人即購毒者林正明於警詢中所為
    之陳述，業經辯護人爭執其無證據能力（見本院卷第六五頁
    反面、第一四０頁），且證人林正明已於偵查中為相同之證
    述，核無刑事訴訴訟法第一百五十九條之二或第一百五十
    九條之三所定例外賦與證據能力之情形，應認不具證據能力
    。
二、次按九十二年九月一日施行之刑事訴訟法，已酌採英美法系
    之傳聞法則，於第一百五十九條第一項明定被告以外之人，
    於審判外之言詞或書面陳述，除法律有規定者外，不得作為
    證據，用以保障被告之反對詰問權。而本法所規定傳聞法則
    之例外，其中就被告以外之人於偵查中向檢察官所為之陳述
    ，因檢察官代表國家偵查犯罪時，原則上當能遵守法定程序
    ，且被告以外之人如有具結能力，仍應依法具結，以擔保其
    係據實陳述，故於第一百五十九條之一第二項明定「除顯有
    不可信之情況者外」，得為證據；又被告以外之人於檢察事
    務官、司法警察官或司法警察調查中所為之陳述，基於實體
    發現真實之訴訟目的，依第一百五十九條之二規定，如與審
    判中之陳述不符時，經比較結果，其先前之陳述，相對「具
    有較可信之特別情況」，且為證明犯罪事實存否所「必要」
    者，或於審判中有第一百五十九條之三所列死亡等原因而無
    法或拒絕陳述之各款情形之一，經證明其調查中所為陳述絕
    對「具有可信之特別情況」，且為證明犯罪事實之存否所「
    必要」者，亦例外地賦與證據能力。是所謂「顯有不可信性
    」、「相對特別可信性」與「絕對特別可信性」，係指陳述
    是否出於供述者之真意、有無違法取供情事之信用性而言，
    故應就偵查或調查筆錄製作之原因、過程及其功能等加以觀
    察其信用性，據以判斷該傳聞證據是否有顯不可信或有特別
    可信之情況而例外具有證據能力，並非對其陳述內容之證明
    力如何加以論斷，二者之層次有別，不容混淆（最高法院九
    十四年度台上字第六二九號判決意旨參照）。查本件證人即
    購毒者林正明於偵查中在檢察官前所為之證述，業經依法具
    結，辯護人雖指稱林正明之證詞未敘及當時另有第三人吳明
    華在場，是其證詞顯有不可信之情形云云，惟揆諸上揭判決
    意旨，辯護人所陳應係指證人林正明證詞之證明力問題，而
    辯護人並未就證人林正明於偵查中之證述有無違背其真意，
    ，或有無違法取供等情事加以釋明，是辯護人主張證人林正
    明於偵查中之證詞有顯不可信之情形云云，自無可採，證人
    林正明於偵查中之證述，自得採為本件之證據。
三、又按偵查犯罪機關依法定程序監聽之錄音，係以監聽之錄音
    帶為其調查犯罪所得之證據，司法警察依據監聽錄音結果予
    以翻譯而製作之通訊監察譯文，乃該監聽錄音帶內容之顯示
    ，此為學理上所稱之「派生證據」，屬於文書證據之一種。
    於被告或訴訟關係人對其譯文之真實性發生爭執或有所懷疑
    時，法院固應依刑事訴訟法第一六五條之一第二項之規定，
    勘驗該監聽錄音帶以踐行調查證據之程序，俾確認該錄音聲
    音是否為通訊者本人及其內容與通訊監察譯文之記載是否相
    符，或傳喚該通訊者為證據調查。倘被告或訴訟關係人對該
    通訊監察譯文之真實性並不爭執，即無勘驗辨認其錄音聲音
    之調查必要性，法院於審判期日如已踐行提示通訊監察譯文
    供當事人辨認或告以要旨，使其表示意見等程序並為辯論者
    ，其所為之訴訟程序即無不合（最高法院九十七年度台上字
    第五六一號判決意旨參照）。查本案卷內通訊監察譯文，係
    司法警察依臺灣臺中地方法院核發之九十八年度聲監字第九
    五八號通訊監察書對被告使用之前揭0000000000
    號行動電話進行合法監聽後，根據監聽錄音結果予以翻譯製
    作而成，有上開通訊監察書（見警卷第八五至八七頁）暨通
    訊監察譯文在卷可稽，而檢察官、被告、辯護人對該等通訊
    監察譯文之真實性並不爭執，且本院於審理期日亦已踐行提
    示並告以要旨之程序，揆諸上述說明，該等通訊監察譯文應
    具有證據能力。
四、另按被告以外之人（包括證人、鑑定人、告訴人、被害人及
    共同被告等）於審判外之陳述雖不符刑事訴訟法第一百五十
    九條之一至之四等四條之規定，而經當事人於審判程序同意
    作為證據，法院審酌該言詞陳述或書面陳述作成時之情況，
    認為適當者，亦得為證據；當事人、代理人或辯護人於法院
    調查證據時，知有刑事訴訟法第一百五十九條第一項不得為
    證據之情形，而未於言詞辯論終結前聲明異議者，視為有前
    項之同意，同法第一百五十九條之五定有明文。立法意旨在
    於傳聞證據未經當事人之反對詰問予以核實，原則上先予排
    除。惟若當事人已放棄反對詰問權，於審判程序中表明同意
    該等傳聞證據可作為證據；或於言詞辯論終結前未聲明異議
    ，基於尊重當事人對傳聞證據之處分權，及證據資料愈豐富
    ，愈有助於真實發見之理念，且強化言詞辯論主義，使訴訟
    程序得以順暢進行，上開傳聞證據亦均具有證據能力。查本
    件除前開部分外，其餘後述所引用被告以外之人於審判外之
    言詞或書面陳述，雖均屬傳聞證據，然檢察官、被告及辯護
    人於本院準備程序及審理時，並未就有何於刑事訴訟法第一
    百五十九條第一項不得為證據之情形於本院言詞辯論終結前
    聲明異議，且有關後述所引用被告以外之人於審判外之言詞
    或書面陳述，亦經本院於審理期日逐一提示、朗讀，並告以
    要旨，本院復審酌上開證據製作時之情況，並無何違背程序
    規定情事，依據上述之說明，均應具有證據能力。
貳、實體方面：
一、訊據被告張漢昌矢口否認有何販賣第一級毒品海洛因之犯行
    ，辯稱：當天是林正明打電話向伊索討海洛因，後來又找吳
    明華幫他打電話，因伊欠林正明人情，見面後就無償提供海
    洛因給林正明云云。辯護意旨則略以：被告於九十八年十月
    一日警詢及偵訊之自白，乃於毒癮發作精神不濟下所製作，
    猶如疲勞訊問，不得為證據，又由通訊監察譯文可知，九十
    八年九月七日與被告聯繫者為林正明與吳明華，因此證人林
    正明於九十八年十月一日調查筆錄供稱通訊內容全部是伊與
    被告之通話，車上只有伊與被告二人云云，均非實在，是以
    證人林正明於同日在檢察官前具結之證詞，顯有不可信之情
    形，不足憑採，另觀通訊監察譯文內容，足認林正明是向被
    告討毒品施用，非要向被告購買，否則被告不會有不耐煩且
    敷衍之表現，被告僅係無償轉讓第一級毒品海洛因給林正明
    云云。
二、經查：
（一）上開犯罪事實，業據被告張漢昌於九十八年十月一日下午
      五時五十八分偵訊時坦承：「（林正明供述在九十八年九
      月七日向你買一千元海洛因？）是。」、「（對於販賣第
      一、二級毒品是否認罪？）認罪。」等語（見偵字第二三
      七０二號卷一第三四頁），復於同日晚間九時三十二分許
      臺灣臺中地方法院法官羈押訊問時供稱：「（現在意識是
      否清楚？）是的。」、「（對於檢察官聲請羈押事實，有
      無意見？）沒有意見。我都坦承，我確實有販賣第一級及
      第二級毒品。」等語綦詳（見聲羈卷第十三頁反面），核
      與證人林正明於九十八年十月一日偵訊時證稱：「（九十
      八年九月七日是否有跟張漢昌買海洛因？）有。約在臺中
      市○○路金沙汽車旅館，地點是張漢昌指定的，交易一千
      元海洛因，他是開福特銀色車來，是他自己來」等語相符
      （見偵字第二三七０二號卷一第十、十一頁），並有臺灣
      臺中地方法院九十八年度聲監字第九五八號通訊監察書（
      見警卷第八五至八七頁）、通訊監察光碟（見本院卷第八
      八頁）暨如附表所示內容之通訊監察譯文及門號0000
      000000號雙向通聯紀錄（見原審卷一第一五四至一
      五八頁）在卷可稽；又證人林正明於九十八年十月一日為
      警查獲後，經採其尿液送驗，確檢出海洛因陽性反應，顯
      見其確有施用第一級毒品海洛因之習性，亦有臺灣臺中地
      方法院九十九年度毒聲字第二二五號刑事裁定書一件在卷
      足憑（見本院卷第七九頁），足認被告張漢昌於偵訊及臺
      灣臺中地方法院法官羈押訊問時之自白確與事實相符，堪
      以採信。
（二）被告張漢昌雖辯稱伊於九十八年十月一日偵訊時毒癮發作
      ，精神狀況不佳，不清楚當時在講什麼云云，辯護人亦主
      張被告該日之訊問，猶如疲勞訊問，不得作為證據云云。
      然查，被告張漢昌於原審審理時，經質之何以於偵查中及
      羈押訊問時承認販賣第一級毒品，被告張漢昌竟答稱係為
      獲得交保云云（見原審卷一第二一０頁），與本院審理時
      之辯解，存有相當之差異；且本院經當庭勘驗九十八年十
      月一日之偵訊光碟，被告張漢昌於九十八年十月一日下午
      五時五十八分檢察官偵訊時神情甚為自然，行為舉止均與
      常人無異，加諸被告於偵訊當時，除能說明自己施用第一
      、二級毒品之時間、地點及方式，且對於扣案物品，均能
      一一分辨來源，甚而能清楚記憶自己所使用之行動電話，
      此有上開偵訊光碟在卷可考（見本院卷第八八頁），並有
      勘驗筆錄在卷可按（見本院卷第九十頁），再參以被告於
      九十八年十月一日偵訊後當庭簽署之姓名字跡，尚稱工整
      ，且與其後歷次訊問簽署之姓名字跡均無差異，在在顯示
      被告於九十八年十月一日偵訊時並無所謂毒癮發作之情形
      ，是被告上開辯解，無非係事後卸責之詞，當無足採信。
（三）證人林正明固於原審審理時翻異前詞，改稱九十八年九月
      七日雖曾在金沙汽車旅館附近與被告張漢昌見面，然未向
      被告張漢昌購買海洛因，當天被告張漢昌亦未給伊海洛因
      云云（見原審卷第一二０、一二一頁）。惟觀被告張漢昌
      先於九十八年十月五日警詢中供稱：「（林正明）都是在
      毒癮發作時，向我求救，我就拿一些海洛因毒品給他抵癮
      ，並沒有賣毒品給他」、「我有拿一包海洛因給林正明，
      但並沒有向他收錢，該次是我拿海洛因毒品給林正明施用
      ，並非交易」云云（見偵字第二三七０二號卷一第四一、
      四二頁）；復於同年月五日偵訊時供稱：「實際上我並未
      跟他（林正明）收錢」云云（見偵字第二三七０二號卷一
      第五七頁）；再於本院審理時供稱：「他（林正明）叫吳
      明華打電話給我，說要找我，我與他見面之前就知道他是
      要向我討藥（海洛因），後來我跟他見面才拿藥給他」、
      「他跟我要，我都會請他」等語（見本院卷第一四三頁）
      ；另證人吳明華亦於本院審理時證稱：「因林正明要找被
      告張漢昌，所以他來工廠找我，拜託我打電話給被告張漢
      昌，問張漢昌在何處，他要我陪他一起去找被告張漢昌拿
      海洛因」、「是跟他（張漢昌）討，林正明當時身上沒有
      錢」、「（林正明有無拿錢給張漢昌）沒有」等語（見本
      院卷第一三八頁）。是被告及證人吳明華均指稱證人林正
      明於九十八年十月一日當日確曾收受被告所交付之第一級
      毒品海洛因一小包，顯與證人林正明證稱被告張漢昌當天
      （指九十八年九月七日）並未交付第一級毒品海洛因之證
      述不符，自難輕信。又證人林正明於原審審理尚證稱：「
      （九十八年九月七日你與張漢昌約在汽車旅館附近作何事
      ？）我與張漢昌是朋友，我到張漢昌的車上與張漢昌聊天
      」、「因為我與張漢昌很久沒有見面，所以要找張漢昌聊
      天」、「除了詢問張漢昌是否要回彰化以外，還有聊及工
      作上的一些事情」、「（這些不重要的事情，為何要約在
      金沙汽車旅館附近？而且要約在凌晨一時三十八分以後？
      《被告張漢昌當庭以手遮口微笑》）聊天不一定，而且現
      代人晚上都很晚睡」云云（見原審卷一第一二０至一二三
      頁），惟觀卷附之通訊監察譯文內容，證人林正明於九十
      八年九月七日零時二十九分、同日零時五十六分、同日一
      時十六分及同日一時三十八分許，短短一小時期間，多次
      以其住處電話或公共電話撥打予被告張漢昌，證人林正明
      若僅為與被告張漢昌閒話家常或詢問有無要回彰化，直接
      在電話中交談或詢問即可，何需在一個小時內連續撥打電
      話予被告張漢昌，甚而其中數通更是由友人吳明華代為撥
      打，之後雙方再行外出至約定地點進入被告車上商談，上
      述情節，自與常情有違。再證人林正明雖於原審審理時又
      指稱九十八年十月一日偵訊當時，伊頭腦不是很清楚云云
      （見原審卷一第一二一頁反面），然觀證人林正明於該次
      偵訊中，對其使用之行動電話或家用電話均能清晰回答，
      更指明九十八年十月一日與被告相約地點「臺中市○○路
      金沙汽車旅館」是被告所指定等語，顯無證人林正明所述
      「頭腦不清楚」之情事。綜據上情，證人林正明於原審之
      證述，多所矛盾，且有違背常情之處，顯均為迴護被告之
      詞，自不足採信。反觀證人林正明於九十八年十月一日偵
      查中之證述，與其於同年九月七日向被告購買第一級毒品
      海洛因之時間相隔不到一月，應無記憶模糊而難以回憶之
      情形，接近案發之初，出於自然，較之於審判中之記憶為
      清晰，可立即反應所知，再者，被告張漢昌於九十八年十
      月一日偵訊及法院羈押訊問時坦承犯罪，而證人林正明亦
      於同日偵訊時為不利被告張漢昌之證詞，彼此間應無時間
      及機會就檢察官偵辦被告張漢昌此部分販賣第一級毒品犯
      行部分相互勾串，且無來自被告同庭在場之壓力而出於虛
      偽不實之指證，或事後串謀故為迴護被告之機會，再參以
      證人林正明之證述，乃以通訊監察內容為本，詳予指訴與
      被告交易之時間、地點、數量及金額，另觀被告張漢昌於
      偵查及原審準備程序時均供稱其與證人林正明交情匪淺，
      為很好的朋友等語（見偵字第二三七０二號卷一第五七頁
      ，原審卷一第十七頁），而證人林正明亦於原審審理證稱
      ：「（你與張漢昌有無任何糾紛？）沒有。（你是否會陷
      害張漢昌？）不會」等語（見原審卷一第一二一頁），被
      告張漢昌與證人林正明既為交情匪淺的好朋友，證人林正
      明於偵訊中自無必要虛捏向被告張漢昌購買毒品海洛因之
      情節，以使被告張漢昌遭受刑事追訴處罰，是證人林正明
      於九十八年十月一日偵訊時之證述，應未受污染，客觀上
      較為可信，堪認與事實相符。
（四）至於證人林正明與被告交易當時，另有第三人吳明華在場
      乙節，有前述通訊監察光碟暨譯文可佐，復經本院勘驗無
      誤（見本院卷第九十、九一頁），並經證人吳明華於本院
      審理中到庭結證屬實（見本院卷第一三八、一三九頁），
      證人林正明於偵查中固未提及上情，然吳明華與證人林正
      明互有交情且於同一工廠工作，此經證人吳明華於本院審
      理時證述在卷（見本院卷第一三八頁），再由上揭通訊監
      察光碟內容，可知吳明華曾代證人林正明撥打電話予被告
      聯繫海洛因之交易，而施用海洛因為違法之行為，吳明華
      代證人林正明聯繫購買海洛因，亦可能涉犯幫助施用犯行
      ，則證人林正明於遭查獲後，為袒護吳明華，僅陳稱其毒
      品來源，未指明同時在場者，難認有違背社會常情之處，
      況檢警於查獲證人林正明後，均只就毒品來源訊問林正明
      ，則證人林正明上揭於偵查中之證述，除吳明華部分有所
      保留外，其餘部分既與事實相符，本院因而採為被告論罪
      之基礎，依法並無不合。
（五）按毒品危害防制條例第四條之販賣毒品罪，行為人祇須有
      營利之意圖而販入或賣出毒品者，其犯罪即屬成立，並不
      因行為人所獲得之利益係現金或其他實物而有不同（最高
      法院九十七年度台上字第二四二二號裁判意旨參照）。又
      按販賣海洛因係違法行為，非可公然為之，亦無公定價格
      ，容易分裝並增減份量，而每次買賣之價量，可能隨時依
      雙方關係深淺、資力、需求量及對行情之認知、來源是否
      充裕、查緝是否嚴緊、購買者被查獲時供述購買對象之可
      能風險之評估等，而異其標準，非可一概而論，從而販賣
      之利得，除被告就販賣之價量俱臻明確供述外，委難察得
      實情，然販賣之人從價差或量差中牟利之方式雖異，其意
      圖營利之販賣行為則無二致。查本件被告販賣毒品海洛因
      之犯行，雖因其否認而無法獲悉其原取得毒品海洛因之確
      實重量、純度及價格，且因並未當場查獲販毒事實，又時
      隔久遠，而無從察知其販賣毒品海洛因之確實數量及純度
      ，致無從精確算知其販售毒品所獲利潤之數額，惟毒品危
      害防制條例所處罰之「販賣」毒品罪，所著重者為在主觀
      上有藉以牟利之惡性，及對毒品之擴散具有較有償或無償
      轉讓行為更嚴重之危害性，被告「營利」之意圖係從客觀
      之社會環境、情況及證人、物證等資料，依據證據法則綜
      合研判認定；衡諸毒品海洛因量微價高，且依一般社會通
      念以觀，販賣行為在通常情形下均係以牟利為其主要誘因
      及目的，從而，舉凡其有償交易，除足反證其確另基於某
      種非圖利本意之關係外，通常尚難因無法查悉其販入價額
      作為是否高價賣出之比較，諉無營利之意思，阻卻販賣犯
      行之追訴。查本件被告確有販賣海洛因予證人林正明乙節
      ，業據本院認定如前，參以我國政府一再宣示反毒決心，
      施用、販賣毒品均屬違法行為，此為國人共識，且現行毒
      品危害防制條例對販毒行為均設極重刑罰之明文，本件被
      告與證人林正明僅係普通朋友關係，非親故至交，苟無利
      得，衡情當無甘冒重典，而與其相約前往交付毒品。況證
      人林正明已明白證述係向被告購買毒品海洛因無誤，足見
      被告上開販賣毒品海洛因之行為應有營利之意圖及事實無
      訛，被告空言否認，辯稱九十八年十月一日當天係無償提
      供海洛因給林正明施用，並無販賣云云，顯係飾卸之詞，
      委無足採，而證人吳明華於本院審理時證稱九十八年十月
      一日當天林正明並未拿錢給被告云云，因與證人林正明上
      於偵查中之證詞相左，亦難以採信。
（六）綜上所述，本件被告販賣第一級毒品海洛因之事證已臻明
      確，犯行堪予認定，自應依法論科。
三、論罪科刑：
（一）按毒品危害防制條例第二條第二項第一款規定，海洛因係
      屬列管之第二級毒品，不得非法持有、販賣。又按刑法上
      所謂販賣行為，不以販入後復行賣出為必要，只要以營利
      為目的，而有販入或賣出二者其一之行為，即足構成，雖
      未及賣出，仍屬販賣既遂，其後復分次賣出，與先前之販
      入行為，均為販賣犯行（最高法院八十八年度臺上字第二
      八二八號裁判意旨參照）。復按販賣毒品之所謂販賣行為
      ，係行為人基於營利之目的，而販入或賣出毒品而言。販
      賣毒品者，其主觀上須有營利之意圖，且客觀上有販賣之
      行為，即足構成，至於實際上是否已經獲利，則非所問。
      即於有償讓與他人之初，係基於營利之意思，並著手實施
      ，而因故無法高於購入之原價出售，最後不得不以原價或
      低於原價讓與他人時，仍屬販賣行為。必也始終無營利之
      意思，縱以原價或低於原價有償讓與他人，方難謂為販賣
      行為，而僅得以轉讓罪論處（最高法院九十三年度臺上字
      第一六五一號裁判意旨參見）。查本件被告販賣予證人林
      正明之海洛因，因其否認而無法獲悉其是否原本即有販賣
      之意而販入，且無法查明其原取得時之確實重量、純度及
      價格，復因未能當場查獲販毒事實，無從察知其販售毒品
      所獲利潤之數額，惟其確有營利之意圖已如前述，是核被
      告所為，係犯毒品危害防制條例第四條第一項之販賣第一
      級毒品罪。被告販賣第一級毒品海洛因前持有之低度行為
      ，應為販賣之高度行為所吸收，不另論罪。
（二）被告前於八十八年間，因販賣及施用第二級毒品案件，經
      臺灣彰化地方法院以八十八年度訴字第三四一號判決各判
      處有期徒刑五年、七月，並定應執行刑為有期徒刑五年四
      月確定，入監執行後，於九十一年六月三日獲假釋出監，
      迄九十三年十一月二日假釋期滿未經撤銷而視為執行完畢
      ，有臺灣高等法院被告前案紀錄表附卷可按，其受上述有
      期徒刑之執行完畢後，五年以內故意再犯本件有期徒刑以
      上之罪，為累犯，除法定本刑為死刑或無期徒刑部分不得
      加重外，其餘部分，應依法加重其刑。
（三）按毒品危害防制條例第十七條第一項所稱「供出毒品來源
      ，因而查獲」，係指被告供出毒品來源之相關資料（例如
      上手之姓名、年籍、住居所或其他足資辨別之特徵等），
      使有調查或偵查犯罪職權之公務員（下稱檢警人員）因而
      對之發動調查或偵查並進而破獲者而言。申言之，被告「
      供出毒品來源」，與檢警人員對之發動調查或偵查並因而
      破獲之間，必須具有先後且相當之因果關係；若被告供出
      毒品來源者之前，檢警人員已依其他確切證據合理懷疑其
      所供毒品來源之人涉案，則嗣後之查獲與被告之供出毒品
      來源間，即欠缺先後且相當之因果關係，自與上開規定減
      刑之要件不合（最高法院九十九年度台上字第五四八三號
      判決意旨參照）。查被告張漢昌固於九十八年十月五日向
      臺中市警察局刑警大隊偵六隊員警供稱其所販賣之毒品係
      一名綽號「阿佑」之男子所購得等語（見偵字第二三七０
      二號卷一第五二頁），嗣經該隊員警查證後，於同年十一
      月十三日再度訊問被告張漢昌，經被告張漢昌指認綽號「
      阿佑」之男子即警方提示之林鈺翁等語（見同上偵查卷第
      九一頁），然查：
  １、臺中市警察局依據被告張漢昌上開供述，認林鈺翁涉嫌違
      反毒品危害防制條例第四條第一項、第二項等罪嫌，移送
      臺灣臺中地方法院檢察署檢察官偵查。惟經檢察官偵查結
      果，認「本件無得以證人張漢昌前後不符之證述、證人林
      佩芳非無疑異之證詞，遽以販賣毒品之重罪相繩，再卷附
      之電話通話紀錄列印畫面僅得證明被告與張漢昌有相互聯
      絡之情形，亦未查獲購買資金來源紀錄或扣得毒品或電子
      磅秤、分裝袋等販賣毒品常用工具資佐，揆諸上開法條、
      判例意旨及罪疑惟輕法理，在查無積極證據之情況下，應
      認為罪嫌不足」為由，予以不起訴處分，嗣經依職權送再
      議後，臺灣高等法院臺中分院檢察署檢察長認原處分核無
      不當，依刑事訴訟法第二百五十八條前段規定，為駁回之
      處分確定等情，有林鈺翁之臺灣高等法院被告前案紀錄表
      、臺灣高等法院臺中分院檢察署九十九年度上職議字第六
      八五號處分書列印本及臺灣臺中地方法院檢察署檢察官九
      十九年度偵字第一九三號不起訴處分書列印本在卷可參（
      見原審卷二第一二八至一三三頁）。是被告張漢昌雖供出
      其毒品來源為林鈺翁，惟經檢察官偵查後為不起訴處分確
      定，並未查獲林鈺翁即被告張漢昌所供稱之毒品來源，自
      不符合毒品危害防制條例第十七條第一項之要件。
  ２、另林鈺翁涉嫌於九十八年五月十四日十六時許，在臺中市
      ○○路與青島路之交岔路口，以五萬元代價，販賣重量為
      二錢半之第一級毒品海洛因予蘇錦堂之犯罪嫌疑事實，經
      檢察官提起公訴後，由臺灣臺中地方法院以九十九年度訴
      字第五三三號判決判處有期徒刑八年六月，現上訴由本院
      審理中之事實，有林鈺翁之臺灣高等法院被告前案紀錄表
      及臺灣臺中地方法院九十九年度訴字第五三三號判決列印
      本在卷可稽（見原審卷二第一三四至一六二頁）。惟林鈺
      翁前揭販賣第一級毒品案件，係彰化縣警察局北斗分局員
      警針對林鈺翁所持用之0000000000號行動電話
      實施通訊監察期間中，得知林鈺翁各於九十八年五月九日
      二十一時二十四分六秒、五月十四日十六時三十一分二秒
      ，以其使用之上開行動電話與羅瑞利使用之000000
      0000號行動電話，彼此間有關於毒品買賣事宜之通話
      。彰化縣警察局北斗分局乃於同年十月二十日填具搜索票
      聲請書，並於偵查報告書中敘明：「對羅瑞利所持有之行
      動電話0000000000、0000000000、
      0000000000、0000000000及陳達聰
      持有之行動電話0000000000，員警執行通訊監
      察可知」、「陳達聰、羅瑞利、蘇錦堂之毒品來源，另有
      涉嫌人林芳帆男友林鈺翁（綽號阿佑），另販賣毒品予施
      用毒品者王興貴牟利，此由員警對該二人持有之行動電話
      0000000000、0000000000執行通訊
      監察可知」，並報請臺灣彰化地方法院檢察署檢察官許可
      後，向臺灣彰化地方法院聲請核發搜索票。經該院法官審
      核後准許對案外人林鈺翁（其餘相關人等與本案無關，爰
      不逐一論述）設於臺中市○○區○○路二段七八之二二號
      十二樓之二住所執行搜索等情，有臺灣彰化地方法院九十
      八年度聲搜字第二二六三號卷內之搜索票聲請書、偵查報
      告書、通訊監察譯文、通訊監察書、電話附表及刑案現場
      照片等件在卷可稽（見原審卷一第九十至一０三頁）。依
      此，彰化縣警察局北斗分局員警經由實施通訊監察結果，
      已得知林鈺翁與羅瑞利彼此間有關於毒品買賣事宜之對話
      ，並向臺灣彰化地方法院聲請核發搜索票。被告張漢昌及
      林佩芳雖向臺中市警察局刑警大隊偵六隊員警及臺灣臺中
      地方法院檢察署檢察官供出其毒品來源，惟彰化縣警察局
      北斗分局早已掌握確切證據合理懷疑林鈺翁涉嫌販賣第一
      級毒品，是被告張漢昌及林佩芳之供出毒品來源，與彰化
      縣警察局北斗分局發動搜索及報告臺灣臺中地方法院檢察
      署檢察官偵查起訴林鈺翁間，並無先後且相當之因果關係
      ，自與上開規定減刑之要件不合，自無依毒品危害防制條
      例第十七條第一項規定減輕或免除其刑之適用。
（四）被告雖曾於九十八年十月一日偵訊時，就販賣毒品犯行為
      全部認罪之表示，然其後於原審及本院審理時，則否認其
      有販賣第一級毒品海洛因之犯行，即無從依毒品危害防制
      條例第十七條第二項規定予以減輕其刑，附此敘明。
（五）又按刑法第五十九條之減輕其刑，係裁判上之減輕，必以
      犯罪之情狀可憫恕，認為宣告法定最低度之刑猶嫌過重者
      ，始有其適用。經查，販賣第一級毒品罪之法定刑為「死
      刑或無期徒刑；處無期徒刑者，得併科新臺幣二千萬元以
      下罰金」，刑度可謂重大，而同為販賣第一級毒品之人，
      其原因動機不一，犯罪情節未必盡同，或有大盤毒梟者，
      亦有中、小盤之分，甚或僅止於吸毒者友儕間為求互通有
      無而為販賣者亦有之，其販賣行為所造成危害社會之程度
      自屬有異，法律科處此類犯罪，所設之法定最低本刑卻同
      為死刑或無期徒刑，且處無期徒刑者，得併科新臺幣二千
      萬元以下之罰鍰，不可謂不重。於此情形，倘依其情狀處
      以有期徒刑，即足以懲儆，並可達防衛社會之目的者，自
      非不可依客觀之犯行與主觀之惡性二者加以考量其情狀是
      否有可憫恕之處，適用刑法第五十九條之規定酌量減輕其
      刑，期使個案裁判之量刑，能斟酌至當，符合比例原則。
      查被告就本件販賣第一級毒品之犯行，雖無視國家對於杜
      絕毒品危害之禁令，行為固屬不當，應予非難，然因其交
      易次數僅有一次，金額亦僅為一千元，所獲取之利益非如
      販賣大量毒品者之動輒數十萬、數百萬元之龐大，其因一
      時貪念，致罹重典，犯罪情節較諸販毒集團尚屬零星小額
      ，則就被告本件犯行，本院就其客觀之犯行與主觀之惡性
      二者加以考量，其犯罪情狀，認在客觀上顯非不可憫恕，
      堪認屬情輕法重，在客觀上足以引起一般之同情，難認無
      可憫恕之處，爰依刑法第五十九條之規定，酌量減輕其刑
      。
三、原審判決認被告罪證明確，適用毒品危害防制條例第四條第
    一項、第十九條第一項，刑法第十一條、第四十七條第一項
    、第五十九條，並審酌被告張漢昌有多次違反毒品危害防制
    條例之前案紀錄，有臺灣高等法院被告前案紀錄表在卷可按
    ，素行非佳，且明知海洛因屬戕害他人身心之毒品，竟無視
    國家杜絕毒品犯罪之禁令，鋌而走險販毒，戕害國民身心健
    康，危害社會治安情節甚鉅，惡性非輕，兼衡酌被告張漢昌
    本案販賣第一級毒品海洛因所得金額僅有一千元，暨被告張
    漢昌之生活狀況、智識程度、犯罪之動機、目的、手段等一
    切情狀，量處被告張漢昌有期徒刑十五年六月，復說明未扣
    案之用以聯絡本案販賣第一級毒品所持用之行動電話（含Ｓ
    ＩＭ卡）及販賣毒品所得一千元均應沒收，如全部或一部不
    能沒收時，追徵其價額或以其財產抵償之理由（詳後述）。
    核其認事用法俱無不當，量刑亦稱允洽。被告上訴意旨猶執
    前詞，空言否認，其上訴為無理由，應予駁回。
四、沒收部分：
    按毒品危害防制條例第十九條第一項有關沒收之規定，係刑
    法第三十八條第一項第二款、第三項之特別規定，採義務沒
    收主義，但該條項並無如同條例第十八條第一項所定「不問
    屬於犯人與否，沒收之」之明文，自屬相對沒收主義之立法
    。是其應沒收之物，應以屬被告或共犯所有者為限。又該規
    定所稱「追徵其價額」者，係指所沒收之物為金錢以外之其
    他財物而無法沒收時，應追徵其價額，使其繳納與原物相當
    之價額。如所得財物為金錢而無法沒收時，始應「以其財產
    抵償之」（最高法院九十五年度臺上字第三０五號判決意旨
    參照）。又按毒品危害防制條例第十九條第一項規定，犯販
    賣毒品罪者，其犯罪所得之財物均沒收之，係採義務沒收主
    義。故販賣毒品所得之對價，不問其中成本若干，利潤多少
    ，均應全部諭知沒收，貫徹政府查禁煙毒之決心，以符立法
    本旨；又犯毒品危害防制條例第四條之販賣第一級或第二級
    毒品罪者，依同條例十九條第一項規定，其因犯罪所得之物
    沒收之，如全部或一部不能沒收時，追徵其價額或以其財產
    抵償之。經查：
（一）被告張漢昌供販賣第一級毒品海洛因使用之未扣案ＮＯＫ
      ＩＡ廠牌行動電話一具（含門號0000000000號
      ＳＩＭ卡一張），據被告張漢昌於原審審理時供稱：00
      00000000號ＳＩＭ卡已經丟掉，而且未扣案之Ｓ
      ＩＭ卡是插用在ＮＯＫＩＡ牌手機上，該手機也已經丟掉
      ，未扣案而遭丟棄的內置0000000000號ＳＩＭ
      卡之ＮＯＫＩＡ牌手機為伊所有等語（見原審卷一第二０
      六頁），堪信上開物品確為被告張漢昌所有，且係供被告
      販賣毒品海洛因聯繫使用之物。又插用門號000000
      0000號之ＮＯＫＩＡ廠牌行動電話一具（含ＳＩＭ卡
      一張）均遭丟棄而未扣案，但未能證明上開行動電話業已
      滅失不存在，均仍應依毒品危害防制條例第十九條第一項
      規定宣告沒收，如全部或一部不能沒收，追徵其價額。
（二）被告販賣第一級毒品海洛因所得財物一千元，雖未扣案，
      仍應依毒品危害防制條例第十九條第一項規定宣告沒收，
      如全部或一部不能沒收時，應以其財產抵償之。
據上論結，應依刑事訴訟法第三百六十八條，判決如主文。
本案經檢察官徐松奎到庭執行職務。
中    華    民    國   100    年    6     月    8     日
            刑事第七庭    審判長法  官  林  榮  龍
                                法  官  黃  仁  松
                                法  官  王  義  閔
上列正本證明與原本無異。
如不服本判決應於收受送達後十日內向本院提出上訴書狀，其未
敘述上訴理由者，並得於提起上訴後十日內向本院補提理由書 (
均須按他造當事人之人數附繕本)「切勿逕送上級法院」。
                                書記官  王  麗  珍
中    華    民    國   100    年    6     月    9     日
附表（代號Ａ為被告，代號Ｂ為證人林正明或吳明華）：
編號一：時間九十八年九月七日零時二十九分四十五秒。
        林正明以00000000000號市內電話撥打至被
        告張漢昌使用之0000000000號行動電話之通
        話內容。
┌──┬───────────────────────┐
│代號│      通        話        內        容        │
├──┼───────────────────────┤
│ A  │你怎麼用這支電話打？                          │
│ B  │你有要過來工廠嗎？                            │
│ A  │沒有啦，那麼晚我很少在路上走，你怎麼不早點打？│
│ B  │我就那個啊。                                  │
│ A  │等一下再看看。                                │
│ B  │我等一下要打給你嗎？                          │
│ A  │對啊，半小時再打一下。                        │
│ B  │好。                                          │
└──┴───────────────────────┘
編號二：時間九十八年九月七日零時五十六分三十九秒。
        林正明與吳明華以00000000000號公共電話
        撥打至被告張漢昌使用之0000000000號行動
        電話之通話內容。
┌──┬───────────────────────┐
│代號│      通        話        內        容        │
├──┼───────────────────────┤
│ A  │你那個在你那喔？                              │
│ B  │對啊，你說半小時再打。                        │
│ A  │喔。                                          │
│ B  │現在呢？還是我們過去？                        │
│ A  │你們過來好了。                                │
│ B  │哪裡？                                        │
│ A  │市區金沙汽車旅館他應該知道。                  │
│ B  │好。                                          │
└──┴───────────────────────┘
編號三：時間九十八年九月七日一時十六分八秒。
        林正明與吳明華以00000000000號公共電話
        撥打至被告張漢昌使用之0000000000號行動
        電話之通話內容。
┌──┬───────────────────────┐
│代號│      通        話        內        容        │
├──┼───────────────────────┤
│ B  │到了。                                        │
│ A  │金沙？                                        │
│ B  │對。                                          │
│ A  │等我一下。                                    │
│ B  │外面那喔？                                    │
│ A  │對。                                          │
│ B  │好                                            │
└──┴───────────────────────┘
編號四：時間九十八年九月七日一時三十八分二十五秒。
        林正明託吳明華以00000000000號公共電話
        撥打至被告張漢昌使用之0000000000號行動
        電話之通話內容。
┌──┬───────────────────────┐
│代號│      通        話        內        容        │
├──┼───────────────────────┤
│ B  │你忘記了喔？                                  │
│ A  │我在這啊，金沙啊。                            │
│ B  │喔，那我馬上過去。                            │
│ A  │你跑去哪？                                    │
│ B  │他叫我跑來打電話。                            │
│ A  │好，來車上就好了。                            │
└──┴───────────────────────┘